【裁判字號】    96,簡上,6
【裁判日期】    970303
【裁判案由】    給付退夥金
【裁判全文】
臺灣嘉義地方法院民事判決               96年度簡上字第6號
上  訴  人  戊○○
訴訟代理人  乙○○
被  上訴人  許吉鑑即豐沅企業行
訴訟代理人  甲○○
追加  原告  己○○
追加  被告  甲○○
            丁○○
            丙○○
上列當事人間請求給付退夥金事件，上訴人對於民國95年11月29
日本院嘉義簡易庭95年度嘉簡字第1086號第一審判決提起上訴，
本院第二審合議庭於民國97年2月18日言詞辯論終結，判決如下
：
    主  文
上訴及追加之訴均駁回。
第二審及追加之訴訟費用均由上訴人負擔。
    理  由
一、追加被告丁○○、丙○○經合法通知，無正當理由均未到庭
    ，核無民事訴訟法第386條所列各款情形，爰依上訴人之聲
    請，由其一造辯論而為判決。
二、按各合夥人之出資，及其他合夥財產，為合夥人全體之公同
    共有，民法第668條定有明文。再按合夥財產為合夥人全體
    所公同共有，故合夥非有獨立之人格，其因合夥事務而涉訟
    者，除由執行業務之合夥人代表合夥為原告或被告外，應由
    全體合夥人為原告或被告，其當事人始為適格（最高法院82
    年度台上字第3238號判決意旨參照）。復按民事訴訟法第25
    5條第1項第5款規定，訴狀送達後，原告不得將原訴變更或
    追加他訴，但該訴訟標的對於數人必須合一確定時，追加其
    原非當事人之人為當事人者，不在此限。依同法第436之1第
    3項準用同法第446條第1項但書規定，當事人在第二審亦可
    為之，毋需經他造之同意。故公同共有原則上應為固有必要
    共同訴訟，依其性質必須數人一同起訴或被訴，如有欠缺，
    法院應以當事人不適格為理由，判決駁回原告之訴。且按當
    事人之適格為權利保護要件之一，原告或被告就為訴訟標的
    之法律關係如無訴訟實施權，當事人即非適格，原告欠缺權
    利保護要件，法院自應認其訴為無理由，以判決駁回之。而
    此項當事人適格之欠缺，縱令可以補正，參照民事訴訟法第
    49條之規定，法院未定期命其補正，亦不得指為違法（最高
    法院80年度台上字第2378號判決意旨參照）。經查：
（一）本件上訴人戊○○於原審以被上訴人許吉鑑即豐沅企業行
      為被告，請求給付退夥金新臺幣155,400元，及自起訴狀
      繕本送達翌日起至清償日止，按週年利率百分之5計算之
      利息，原審以國軍二四八營站所退還之承攬款應為上訴人
      與被上訴人許吉鑑即豐沅企業行間合夥之財產，為各合夥
      人全體所公同共有，並非許吉鑑即豐沅企業行所有；故上
      訴人於原審依民法第699條規定請求分配賸餘財產，應以
      合夥為被告，而非以被上訴人許吉鑑即豐沅企業行為被告
      請求分配賸餘財產，是其當事人顯不適格為由，駁回上訴
      人之訴。
（二）查「國軍二四八營站」民國93年10月1日至94年12月31日
      間之洗衣部委商經營契約，係追加被告甲○○向被上訴人
      許吉鑑即豐沅企業行借牌承攬，許吉鑑本身並無股份，亦
      非股東，且非本件合夥人，實際上之股東係上訴人戊○○
      、追加原告己○○及追加被告甲○○、丁○○、丙○○等
      5人乙情，為兩造所不爭執（分別見本院96年3月8日、同
      年4月24日準備程序筆錄及97年2月18日言詞辯論筆錄），
      則上開合夥契約係由上訴人、追加原告己○○及追加被告
      甲○○、丁○○、丙○○等5人合夥經營乙情，應堪認定
      。揆諸前開判例意旨，本件既係因給付退夥金即合夥事務
      而涉訟，自應由全體合夥人即上訴人及追加原告、被告，
      其當事人始適格，自不待言。
（三）又查民事訴訟法第255條第1項第5款所謂「訴訟標的對於
      數人必須合一確定」，即為訴訟標的之法律關係，對於數
      人必須合一確定者而言；其應為共同原告或共同被告之人
      ，於起訴時並未為原告或被告者，因該未為原告或被告之
      人，與已為原告或被告之人，就為訴訟標的之法律關係，
      必須合一確定，否則，其當事人為不適格，為訴訟程序之
      便宜計，故許追加其為原告或以為被告（參見楊建華、王
      甲乙、鄭健才合著民事訴訟法新論88年2月版第306、307
      頁）。準此，民事訴訟法第255條第1項第5款訴之追加要
      件有二：(1)訴訟標的對於數人必須合一確定，(2)得『追加
      』原非當事人之人為當事人，並不包括可『變更』原非當
      事人之人為當事人在內至明。查本件上訴人於原審原以被
      上訴人許吉鑑即豐沅企業行為給付退夥金之被告，嗣上訴
      本院後，以本件訴訟標的對於追加原告己○○、追加被告
      甲○○、丁○○、丙○○等人必須合一確定，為固有必要
      共同訴訟為由，變更原非當事人之己○○、甲○○、丁○○、丙○○為本件當事人乙情，有上訴人96年8月3日出具
      之民事變更狀在卷可按，惟被上訴人許吉鑑即豐沅企業行
      於本件並非合夥人，已如前述，則其與應為原告或被告之
      上訴人、追加原告己○○及追加被告甲○○、丁○○、丙○○等人就訴訟標的並無必須合一確定之關係至明；且上
      訴人追告己○○及甲○○、丁○○、丙○○為當事人後，
      並未列原審之許吉鑑即豐沅企業行為被上訴人，則其『變
      更』原非當事人之己○○、甲○○、丁○○、丙○○為本
      件當事人，亦核非上開民事訴訟法第255條第1項第5款所
      稱訴訟標的對於數人必須合一確定時，『追加』原非當事
      人之人為當事人者，而毋需經他造同意之例外。末查，既
      上訴人上開訴之變更核非民事訴訟法第255條第1項第5款
      之「追加原非當事人之人為當事人」，亦不符合前開民事
      訴訟法第255條第1項第2款至第6款之規定，且被上訴人許
      吉鑑即豐沅企業行之訴訟代理人甲○○於96年10月17日復
      當庭表示不同意本件追加（見本院96年10月17日準備程序
      筆錄），故本件訴之追加，不應准許。
三、綜上所述，被上訴人許吉鑑即豐沅企業行與應為原告或被告
    之上訴人、追加原告己○○及追加被告甲○○、丁○○、丙○○等人就訴訟標的並無必須合一確定之關係，且上訴人變
    更原非當事人之追加原告己○○、追告被告甲○○、丁○○
    、丙○○為本件當事人，自不應准許。原審以上開承攬退款
    應為上訴人戊○○與被上訴人許吉鑑即豐沅企業行間合夥之
    財產，為各合夥人全體所公同共有，故上訴人戊○○應以合
    夥為被告，而非以許吉鑑即豐沅企業行為被告請求分配賸餘
    財產，是其當事人顯不適格為由，為上訴人戊○○敗訴之判
    決，理由雖有不同，惟結論並無不合。上訴意旨指摘原判決
    不當，求予廢棄改判，為無理由，以及上訴人對己○○、甲○○、丁○○、丙○○所為之追加，亦不應准許，均應駁回
    。
四、本件事證已臻明確，兩造其餘之攻擊防禦方法及舉證，經本
    院斟酌後，認為均不足以影響本判決之結果，自無逐一詳予
    論駁之必要，併此敘明。
五、據上論結，本件上訴為無理由，依民事訴訟法第436條之1第
    3項、第463條、第449條第2項、第78條、第385條第1項前段
    ，判決如主文。
中    華    民    國    97    年    3     月    3     日
               民事第一庭  審判長法  官  林世芬
                                 法  官  李文輝
                                 法  官  黃仁勇
以上正本係照原本作成。
本判決不得上訴。
中    華    民    國    97    年    3     月    3     日
                                 書記官  孫靜芳


司法院資訊處製作；財團法人民間司法改革基金會備份。
